【裁判字號】    98,事聲,1
【裁判日期】    980408
【裁判案由】    聲明異議
【裁判全文】
臺灣苗栗地方法院裁定                   98年度事聲字第1號
異  議  人
即  債權人  合作金庫商業銀行股份有限公司
法定代理人  丁○○
代  理  人  丙○○
上列當事人與相對人即債務人乙○○間強制執行事件，異議人對
於民國97年12月26日本院民事執行處司法事務官所為97年度執字
第8402號裁定聲明異議，本院裁定如下：
    主  文
異議駁回。
    理  由
一、按強制執行事件，由法官或司法事務官命書記官督同執達員
    辦理之。本法所規定由法官辦理之事項，除拘提、管收外，
    均得由司法事務官辦理之。強制執行法第3 條及法院組織法
    第17條之2 第1 項第2 款分別定有明文。又當事人或利害關
    係人，對於執行法院強制執行之命令，或對於執行法官、書
    記官、執達員實施強制執行之方法，強制執行時應遵守之程
    序，或其他侵害利益之情事，得於強制執行程序終結前，為
    聲請或聲明異議；前項聲請或聲明異議，由執行法院裁定之
    ，亦為強制執行法第12條第1 項、第2 項所明定，依上開條
    文規定，司法事務官於強制執行程序中就當事人或利害關係
    人依第12條所為之聲請或聲明異議，自得立於執行法院之地
    位先為准駁之裁定（處分）。次按，司法事務官處理事件所
    為之處分，與法院所為者有同一之效力。當事人對於司法事
    務官處理事件所為之終局處分，得於處分送達後10日之不變
    期間內，以書狀向司法事務官提出異議。司法事務官認前項
    異議有理由時，應另為適當之處分；認異議為無理由者，應
    送請法院裁定之。法院認第一項之異議為有理由時，應為適
    當之裁定；認異議為無理由者，應以裁定駁回之，民事訴訟
    法第240 之3 條及第240 之4 條亦分別定有明文。又此項規
    定，依強制執行法第30條之1 並準用於強制執行程序。本件
    異議人係對於本院民事執行處司法事務官所為之執行方法為
    聲明異議，經司法事務官就該聲明為裁定，異議人對該裁定
    不服而提出異議，司法事務官認其異議無理由而送請本院為
    裁定，經核與上開條文規定及意旨相符，尚無處理程序或權
    限上之瑕疪，先予說明。
二、本件異議意旨略以：
 （一）鈞院97年12月26日之裁定以司法院第十一期司法業務研
       究會期結論「登記為債務人名義之建物，既為非共同生
       活不同戶籍之子、媳借住，則仍為民法上使用借貸之關
       係，應不得為點交」為由，仍維持不點交，惟此結論是
       以娶媳之成年兒子（占有人）與其父親（債務人）間法
       律關係為基礎，與本案兒子（債務人）與被扶養之母親
       （占有人）間法律關係不同，實不可援引比附。蓋前者
       依民法規定父親已對成年子女並不負扶養義務，故成年
       之子占有查封物，可解釋為使用借貸關係。惟本案債務
       人對占有人負有法定扶養義務，而扶養義務者，不僅是
       給予生活費，亦包含提供住家在內，故本件債務人提供
       執行標的物與其母親占有使用，當屬盡其法定扶養義務
       之一部分，符合辦理強制執行事件應行注意事項第57項
       第7款 「…債務人共同生活而同居一家之人，或基於其
       他類似之關係，受債務人指示而對之有管領力者」之規
       定。
 （二）原裁定認債務人之戶籍不在執行標的物處，故其母親不
       屬與債務人共同生活而同居一家之人，或基於其他類似
       之關係，受債務人指示而對執行標的物具有管領力之人
       ，惟此屬法定扶養義務受扶養人之占有，而盡法定扶養
       義務並不以同居一處為必要，此觀乎所得稅法施行細則
       第21條之1 ，納稅義務人扶養直系血親尊親屬得申報免
       稅額，其不以登記同一戶籍為必要之規定自明，且債務
       人為盡人子之孝，亦必常居住該處，故解釋上債務人共
       同生活之家除其設籍之地外，亦包括執行標的物處。如
       嚴格解釋，惟本案債務人之母之占有至少亦符合基於其
       他類似之關係，受債務人指示而對執行標的物具有管領
       力者之規定。綜上，為此請求鈞院將拍賣公告之拍賣條
       件改為點交云云。
三、按「強制執行程序中關於不動產之拍賣，其性質與因訴訟結
    果而為交付標的物之執行迥異，如該項拍賣之不動產為第三
    人所占有，除該第三人係為債務人而占有，或於實施查封後
    始行占有，應受點交命令之拘束者外，即非強制執行程序中
    所稱之債務人，執行法院尚難依強制執行法第九十九條定，
    強使騰交該物與買受人或債權人。」最高法院50年台抗字第
    284 號著有判例。又依辦理強制執行事件應行注意事項第57
    項第7 款規定「本法第九十九條及第一百二十四條所定債務
    人，包括為債務人之受僱人、學徒或與債務人共同生活而同
    居一家之人，或基於其他類似之關係，受債務人指示而對之
    有管領之力者在內」，係因此等之人，僅係債務人之輔助占
    有人，並非獨立占有，故應受點交命令之拘束。經查本件執
    行標的物為債務人乙○○所有座落苗栗縣後龍鎮○○段206
    地號及同段15建號建物，查封時債務人並不在場，債權人代
    理人稱查封建物現由債務人乙○○之母居住使用，此有查封
    筆錄附於本院95年度執全助第51號卷可稽；又本件執行於97
    年8 月9 日再至現場履勘時債務人之母在場稱：「建物由其
    自住，債務人並不居住在此，已居住30多年了，只是房子的
    名義人是我兒子」，此亦有執行筆錄附卷足憑；而債務人之
    母甲○○○於84年4 月17日即遷入執行標的物址，尚早於債
    務人於84年7 月5 日取得執行標的物之時間，此有土地及建
    物登記謄本、全戶戶籍資料查詢結果可參；債務人乙○○則
    原設籍台北市，於91年間遷入桃園市○○路510 巷7 號10
    樓，此亦有戶籍謄本附於原執行卷可稽，足認債務人之母所
    述非虛，債務人乙○○與其母甲○○○並未共同生活，而係
    分戶獨立生活，應認為現占有人即債務人之母係基於獨立占
    有之意思，並非受債務人指示而對之有事實上管領之力。故
    債務人之母非前揭規定所稱之輔助占有人，不受點交命令之
    拘束。另債權人主張債務人對其母親負有法定扶養義務，依
    所得稅法施行細則之規定得申報免稅額之直系血親尊親屬不
    以登記同一戶籍為必要，又債務人為盡人子之孝，亦必常居
    住該處云云。惟查上開所得稅法施行細則第21-1條係減除扶
    養親屬免稅額所為行政上之規定，雖受扶養親屬與納稅義務
    人未同居，仍可為免稅額之減除，且是否有扶養義務，與是
    否為債務人之輔助占有人並無必然無關連。綜上所述，債務
    人依法聲明異議請求本院將拍賣條件改為點交，核無理由，
    應予駁回。
四、依強制執行法第12條、第30條之1 、民事訴訟法第95條、第
    78 條 ，裁定如主文。
中    華    民    國    98    年    4     月    8     日
                        民事庭法  官  宋國鎮
以上正本係照原本作成。
如不服本裁定應於送達後10日內向本院提出抗告狀，並繳納抗告
費新臺幣1,000元。
中    華    民    國    98    年    4     月    8     日
                        書記官  林美黛

司法院資訊處製作；財團法人民間司法改革基金會備份。
